臺灣臺北地方法院民事判決　　　　　　　　　　　　九十三年度重訴字第二三九號
　　原　　　告　建華投資股份有限公司
　　法定代理人　乙○○
　　訴訟代理人　林宏信律師
　　被　　　告　甲○○
　　訴訟代理人　莊志遠律師
右當事人間請求返還不當得利等事件，本院於中華民國九十三年六月二日言詞辯論終
結，判決如下：
    主  文
原告之訴及假執行之聲請均駁回。
訴訟費用由原告負擔。
    事  實
甲、原告方面：
壹、聲明：
　一先位聲明
　　(一)被告應給付原告新台幣（下同）八百三十三萬四千一百二十四元及自民國九十
　　  二年七月一日起至清償日止，按年息百分之五計算之利息。
　　(二)願供擔保請准宣告假執行。
　二備位聲明
　　(一)被告應給付原告八百三十三萬四千一百二十四元及自九十二年八月三十一日起
　　  至清償日止，按年息百分之五計算之利息；
　　(二)願供擔保請准宣告假執行。
貳、陳述：
　一先位聲明部分：
　　(一)兩造於八十八年七月二十一日簽立股票承購合約書（下稱原承購合約書），由
　　　原告按每股二十九元承購訴外人頂倫企業股份有限公司（下稱頂倫公司）普通
　　　股股票二百萬股，總價額為五千八百萬元，原告嗣於八十九年三月間參與頂倫
  　　公司現金增資，以每股二十五元認購二十六萬五千四百八十股，總金額為六百
  　　六十三萬七千元。依上開合約第三條規定，如頂倫公司股票無法於九十一年十
　    二月三十一日在財團法人中華民國證券櫃臺買賣中心開設之店頭市場（下稱店
      頭市場）或台灣證券交易所開設之集中交易市場（下稱集中市場）公開出售時
      ，被告願按原始投資金額，並以年息百分之八加計利息全數一次買回原告所承
      購之頂倫公司股票，被告並依原告原始投資金額五千八萬元加計算簽約起至九
      十一年十二月三十一日止按年息百分之八計算之利息，簽發金額七千五百九十
      八萬五千八百二十七元之本票交予原告為履約擔保。又依原承購合約書第四條
      規定，原告持有頂倫公司股票期間因現金增資取得之股票，於原告要求買回時
      ，被告應以原告所繳股款按年複利百分之八計息一併買回，故被告所簽發之本
      票並未包括嗣後現金增資部分之買回價金。
    (二)其後雙方於九十一年十月三十日簽訂協議書（下稱系爭協議書），將原定頂倫
      公司上櫃上市之期限延長至九十二年三月三十一日，又於九十二年三月三十一
      日簽署增補協議書（下稱系爭增補協議書），將前揭期限延長至九十二年六月
      三十日。截至九十二年六月三十日止，原告原始投資之股票加計配發之股票股
      利合計為三百五十七萬七千二百八十七股，另現金增資認購之股票加計配發之
      股票股利合計為四十七萬四千八百四十九股，原告共持有頂倫公司股票四百零
      五萬二千一百三十六股。依原承購合約書第三條、第四條規定，被告於九十二
      年六月三十日應支付之買回價金為八千五百四十七萬九千九百五十一元，雙方
      乃於九十二年七月十日辦理結算，惟因系爭協議書第一條將原承購合約書第三
      條（僅指原始投資部分）之股份總數誤載為四百零五萬二千一百三十六股，而
      將原承購合約書第四條（指現金增資部分）之股數列入，卻未將此部分被告應
      付之買回價金列入，致使原告僅取得原始投資部分之買回價金七千七千一十四
      萬五千八百二十七元，即將所持有全部頂倫公司股票提撥承銷。原告發現錯誤
      後，曾多次與被告協商，惟均無法達成協議，原告乃於九十二年十月二十九日
      向被告為撤銷協議書中錯誤之意思表示，則被告就現金增資部分之四十七萬四
      千八百四十九股頂倫公司股票，並未履行買回義務應給付之款項八百三十三萬
      四千一百二十四元，其係無法律上之原因受有相當於買回上開股票價金之利益
      ，致原告受有損害，被告自應返還之。
  二備位聲明部分：
  　倘認本件無意思表示錯誤撤銷之問題，即屬學說上所謂公開之誤算，因兩造間約
    定被告應付之買回價金係按原告原始投資金額、現金增資所繳股款加計年息百分
    之八之利息，截至九十二年六月三十日止，其總金額為八千五百四十七萬九千九
    百五十一元，惟原告僅受領七千七百一十四萬五千八百二十七元，尚欠八百三十
    三萬四千一百二十四元，原告曾於九十二年八月十四日催告被告於十五日內付清
    ，被告並未置理，原告自得請求被告履行兩造間規定，給付上開金額並自九十二
    年八月三十一日起加計法定遲延利息。
  三對被告抗辯所為陳述：
  　(一)系爭協議書所指四百零五萬二千一百三十六股，係原承購合約書第三條原始投
      資及第四條現金增資加計股票股利之原告持股總合，並非指原承購合約書第三
      條原始投資加計股票股利之持股數即三百五十七萬七千二百八十七股，而系爭
      協議書所載之七千五百九十八萬五千八百二十七元則為被告依原承購合約書第
      三條應付買回價金之金額，是系爭協議書第一條、第二條、第四條所載之股數
      及價金顯有矛盾，亦即如採原承購合約書第三條之規定，則股份應載為三百五
      十七萬七千二百八十七股，如以四百零五萬二千一百三十六股為準，則系爭協
      議書第一條第六行應載為：「甲乙雙方同意就原承購合約第三條、第四條．．
      ．」，第二條、第四條所載之出售價金總額或賠償金額即應載為八千四百一十
      八萬七千二百一十一元（原始投資部分七千五百九十八萬五千八百二十七元加
      計現金增資部分八百二十萬一千三百八十四元），故系爭協議書關於股數及價
      金之意思表示內容確有錯誤，且原告若知該協議書之規定係僅以七千五百九十
      八萬五千八百二十七元履行被告原所負擔買回原告所有持股之義務，原告斷不
      致簽署該協議書，原告只須將其中關於股數、價金之錯誤表示予以撤銷，即足
      回復原承購合約書第三條、第四條之真意，原告乃於九十二年十月二十九日通
      知被告撤銷上開錯誤之意表示。
    (二)民法第八十八條第一項後段所謂表意人之過失，係屬消極事實，應由被告負舉
      證責任，而原告雖為專業投資人，但關於承購合約書或協議書等法律文書之製
      作，則非屬二造所得處理之事務，被告辯稱原告有過失，顯屬過當，且實務上
      均認該處所指過失係具體輕過失或重大過失，而數字之誤載在所難免，難謂有
      具體之輕過或重大過失可言，故原告主張撤銷前述錯誤之意思表示，應屬正當
      。
　　(三)系爭協議書雖將原承購合約書所規定之被告買回義務變更為原告提撥承銷再由
　　　被告補足差額之方式，然其精神及效果則無二致，主要目的在延長原承購合約
　　　書所規定之頂倫公司上櫃上市期限，而因系爭協議書關於股數、價金間彼此矛
　　　盾錯誤之意思表示，致使被告受有相當於買回四十七萬四千八百四十九股（原
  　　告現金增資加計股票股利之持股數）頂倫公司股票價金之利益，亦即系爭協議
   　 書第一條之股數記載為三百五十七萬七千二百八十七股（原始投資＋股票股利
      ）時，被告就原承購合約書第四條所規定之現金增資股票部分，仍負有買回之
      義務，惟原告已全數提撥承銷，且其承銷所得金額尚不足被告就原告原始投資
      部分所須給付之買回價金，被告因而免於給付現金增資部分之買回價金，其受
      有利益至為明確。如以四百零五萬二千一百三十六股為計算基準，則系爭協議
      書第二條、第四條之金額，應為八千四百一十八萬六千九百一十一元，被告因
      而短少給付八百二十萬一千三百八十四元及第二次協議書延長三個月期間（九
      十三年四月一日至九十二年六月三十日）依原告現金增資金額六千四百六十三
      萬七千元按年利率百分之八加計之利息十三萬二千七百四十元，其金額合計為
      八百三十三萬四千一百二十四元，被告因此亦受有利益，上開錯誤意思表示既
      經撤銷，被告自應將其所受利益八百三十三萬四千一百二十四元返還原告。
、證據：提出股票承購合約書、協議書、增補協議書、頂倫股票附買回交易執行案
　　計算表、原告致被告存證信函及回執、原告致被告律師函及回執為證。
乙、被告方面：
壹、聲明：
  一如主文第一項所示。
  二如受不利判決，願供擔保請准宣告免為假執行。
貳、陳述：
　一原承購合約書原告得行使股票買回權之規定，業經雙方於九十一年十月三十日簽
　  訂系爭協議書予以變更，原承購合約書規定之買回條款，係由被告以原告原始投
    資金額五千八百萬元，加計自簽約日起至買回日止，以及現金增資認股繳納股款
    之六百六十三萬七千元，加計自繳款日起至買回日止，均以年息百分之八計算之
    利息，作為買回之價金，則原告持有之頂倫公司股票係由被告買回，且買回價款
    原則上乃固定不變，不因市場價格波動而受影響。然系爭協議書就原告持有之頂
    倫公司股票，變更為辦理公開承銷由社會大眾認購，股票價格亦由市場機制決定
    ，出售金額全數歸原告，且被告須保證系爭股票公開承銷所得之價金不得低於七
    千五百九十八萬五千八百二十七元，倘出售金額低於前揭數額者，被告則負責補
    足之，故原承購合約書與系爭協議書之性質及合約精神已不相同。
  二系爭協議書之內容係經由雙方合意所簽訂，並未有意思表示錯誤或誤算之情事：
  　(一)系爭協議書與系爭增補協議書之議約過程，均由原告公司法務人員林宗奭擬定
  　　草稿，並數度與被告交換意見後，雙方始達成合意，而由磋商過程中往返之協
  　　議書草稿內容可知，原告自始至終皆係以其持有之頂倫公司全部股票四百零五
  　　萬二千一百三十六股為契約標的，被告亦認為原告欲將其所持有之上開全部股
  　　票予以處分，否則系爭協議書不會規定終止原承購合約書之效力，而就原告現
　    金增資認股部分之四十七萬四千八百四十九股未予處理。
  　(二)兩造於九十一年十月間磋商協議書議定事宜時，受頂倫公司委託辦理頂倫公司
　    股票上櫃前股票公開銷售事宜之證券商，業於九十一年十月三十日出具股票承
      銷價格計算書，其中第四點實際承銷價明示經證券商計算後，認為應以每股二
      十元為合理，該資訊並依相關法令規定，於公開說明書中揭露並上傳至財政部
      證券暨期貨管理委員會指定之資訊申報網站向社會大眾公開，且原告既為頂倫
      公司之董事，自亦知悉頂倫公司之財務報表、營運狀況、獲利能力暨上開承銷
      價等資訊。從而，被告參酌前揭股票承銷價格以及對公司營運之瞭解與信心，
      認為系爭協議書第二條、第三條要求之條件尚屬合理，方簽訂系爭協議書。倘
      如原告所述，系爭協議書中關於股數之記載有意思表示錯誤或誤算之情事，系
      爭協議書中公開承銷之股數僅有原告原始投資部分之三百五十七萬七千二百八
      十七股，則被告何必承諾七千五百九十八萬五千八百二十七元之最低出售總額
      ，並同意超出最低出售總額部分仍歸由原告享有，果如此，被告不如自行買回
      頂倫公司全部股票，尚得享有股票上櫃後預期之蜜月期行情，否則所有好處盡
      歸原告享有，雙方何必另行簽訂該協議書？顯見原告主張甚屬無稽。
    (三)原告先位聲明主張協議書中關於股數及價金之記載存在意思表示錯誤之情事，
      並未提出相關事證，自難謂已盡相當之舉證責任，其主張撤銷錯誤之意思表示
      應無理由。
  三又系爭協議書不但未有任何關於原告計算基礎之表示，與學說上所謂公開之誤算
    應將計算基礎告知相對人之要件相左，且協議書之規定至為明確，雙方係以原告
    持有之全部頂倫公司股票為標的，由被告承諾最低出售價金總額、若有超出部分
    則歸原告享有，根本無須另行探求當事人之真意，故原告主張本件屬學說上所謂
    公開之誤算，應依契約解釋方法探求當事人真意，亦無理由。
  四系爭協議書及增補協議書為原告法務人員所擬，且契約標的金額甚鉅，原告復為
    專業投資公司，依經驗法則暨論理法則，原告絕無可能放任協議書議訂乙事由法
    務人員單獨作業，而未有其他工作人員或專業人士之參與，其內部作業程序上必
    定經由層層會辦及主管審核，甚至委由律師審查無誤後，始擬定該協議書之內容
    執與被告簽署。兩造於磋商協議書增補條約內容時，原告確曾將該協議書增補條
    約草稿委由律師審查，並依其委任律師之意見修改部分內容，惟有關原告持有之
    頂倫公司股票總數暨被告承諾之最低出售金額皆維持不變，甚至簽署系爭增補協
    議書時，原告尚委由律師見證。又原告為專業投資人，就其投資之股數及價金顯
    應負比一般人較高之注意義務，況原承購合約書及協議書、增補協議書皆為原告
    所草擬製作，若謂系爭協議書第一條股數或價金果存有意思表示錯誤之情事，亦
    為原告之過失所致甚明，依民法第八十八條但書規定，原告不得撤銷。
  五退萬步言，即便原告得撤銷錯誤之意思表示，惟系爭協議書中關於股數暨價金之
    規定乃是關鍵要素，不得任由原告主張僅撤銷股數或僅撤銷價金，甚至股數、價
    金均予撤銷，即足回復兩造原承購合約之規定。是即便原告得行使撤銷權，惟撤
    銷後之法律效果絕非僅係更正股數或價金之記載，而是整份協議書均不復存在，
    故原告先位聲明主張依不當得利之法律關係，請求被告給付八百三十三萬四千一
    百二十四元，並無理由。
  六原告既不爭執兩造業於九十二年七月十日辦理結算，則被告已依約履行義務完竣
    ，原告仍執原承購合約書及協議書請求被告履行，原告主張顯屬無據。
、證據：提出原告公司法務人員林宗奭名片、兩造磋商協議書時往返之電子郵件暨
　　附加檔案、辦理頂倫公司股票上櫃前公開銷售事宜之證券商於九十一年十月三十
　　日出具之股票承銷價格計算書、兩造磋商協議書增補條約時往返之電子郵件暨附
　  加檔案為證。
    理   由
一原告起訴主張：兩造於八十八年七月二十一日簽立原承購合約書，由伊按每股二十
  九元承購頂倫公司普通股股票二百萬股，總價額為五千八百萬元，嗣伊又於八十九
  年三月間參與頂倫公司現金增資，以每股二十五元認購二十六萬五千四百八十股，
  總金額為六百六十三萬七千元，依原承購合約書第三條規定，如頂倫公司股票無法
  於九十一年十二月三十一日在店頭市場或集中交易市場公開出售時，被告願按原告
  投資金額，並以年息百分之八加計利息全數一次買回伊所承購之頂倫公司股票，又
  依系爭合約書第四條規定，伊持有頂倫公司股票期間因現金增資取得之股票，於伊
  要求買回時，被告應以伊所繳股款按年複利百分之八計息一併買賣。嗣雙方於九十
  一年十月三十日簽署系爭協議書，將原規定頂倫公司上櫃上市之期限延長至九十二
  年三月三十一日，又於九十二年三月三十一日簽署系爭增補協議書，將前揭期限延
  長至九十二年六月三十日。截至九十二年六月三十日止，伊原始投資之股票加計配
  發之股票股利合計為三百五十七萬七千二百八十七股，另現金增資認購之股票加計
  配發之股票股利合計為四十七萬四千八百四十九股，伊持有頂倫公司之股票合計共
  四百零五萬二千一百三十六股，依原承購合約書第三條、第四條規定，被告於九十
  二年六月三十日應支付之買回價金為八千五百四十七萬九千九百五十一元，雙方乃
  於九十二年七月十日辦理結算，惟因協議書第一條將原承購合約書第三條（僅指原
  始投資部分）之股份總數誤載為四百零五萬二千一百三十六股，而將原承購合約書
  第四條（指現金增資部分）之股數列入，卻未將此部分被告應付之買回價金列入，
  致使伊僅取得原始投資部分之買回價金七千七千一十四萬五千八百二十七元，即將
  所持有全部頂倫公司股票提撥承銷。伊乃於九十二年十月二十九日向被告撤銷系爭
  協議書中錯誤之意思表示，則被告就現金增資部分之四十七萬四千八百四十九股頂
  倫公司股票，並未履行買回義務應給付之款項八百三十三萬四千一百二十四元，其
  係無法律上之原因受有相當於買回上開股票價金之利益，爰依不當得利之法律關係
  求為判決如先位聲明所示。又倘認本件無意思表示錯誤撤銷之問題，即屬學說上所
  謂公開之誤算，因兩造間規定被告應付之買回價金係按原告原始投資金額、現金增
  資所繳股款加計年息百分之八之利息，截至九十二年六月三十日止，其總金額為八
  千五百四十七萬九千九百五十一元，惟原告僅受領七千七百一十四萬五千八百二十
  七元，尚欠八百三十三萬四千一百二十四元，原告曾於九十二年八月十四日催告被
  告於十五日內付清，被告並未置理，爰依兩造間合約求為判決如備位聲明所示。
二被告則以：系爭協議書就原承購合約書所規定之頂倫公司股票買回權行使方式，已
  變更為辦理公開承銷，股票價格亦由市場機制決定，出售金額悉歸原告，且所得價
  金如低於七千五百九十八萬五千八百二十七元，由伊負責補足，是二者之性質及精
  神已不相同，又系爭協議書議約過程，均由原告公司法務人員擬定草稿，雙方數度
  交換意見後始達成合意而簽立，且原承購合約書亦因系爭協議書之簽訂而終止，原
  告係以其持有之頂倫公司全部股票四百零五萬二千一百三十六股為系爭協議書之契
  約標的，並以七千五百九十八萬五千八百二十七元為最低出售總額，並無意思表示
  錯誤或誤算之情事。縱認原告主張系爭協議書中關於股數之記載係意思表示錯誤，
  惟系爭協議書為原告法務人員所擬，原告又為專業投資公司，契約標的金額甚鉅，
  依經驗法則及論理法則，應係經原告內部層層會辦及審核，甚至委由律師審查無誤
  後，始提出協議書之內容並與伊簽署，則該錯誤亦為原告之過失所致，原告不得撤
  銷其意思表示。再退步言，即便原告得撤銷錯誤之意思表示，惟系爭協議書中關於
  股數及價金均契約必要之點，不得任由原告主張僅撤銷其中之一或均予撤銷，即認
  足回復原承購合約書之規定，是原告倘得行使撤銷權，其法律效果應為系爭協議書
  不復存在，故本件原告依不當得利及原承購合約書之法律關係請求伊給付現金增資
  股部分之價金八百三十三萬四千一百二十四元，並無理由等語，資為抗辯。
三查兩造曾於八十八年七月二十一日簽立股票承購合約書，規定由原告以每股二十九
  元承購頂倫公司普通股股票二百萬股，承購金額為五千八百萬元，嗣後配發股票一
  百五十七萬七千二百八十七股，合計三百五十七萬七千二百八十七股，原告嗣於八
  十九年三月間參與頂倫公司現金增資，以每股二十五元認購二十六萬五千四百八十
  股，認購金額為六百六十三萬七千元，嗣後配發股票二十萬九千三百六十九股，合
  計四十七萬四千八百四十九股，原告截至九十二年六月三十日止，共持有頂倫公司
  股票四百零五萬二千一百三十六股，兩造又於九十一年十月三十日簽立系爭協議書
  ，於九十二年三月三十一日簽立系爭增補協議書。又兩造已於九十二年七月十日辦
  理結算，原告共取得七千七百一十四萬五千八百二十七元等事實，為兩造所不爭執
  ，並經原告提出股票承購合約書、協議書、增補協議書（見本院卷第一二至一七頁
  ）為證，堪信為真實。
四原告主張原承購合約書所規定之頂倫公司上櫃上市期限，已經透過系爭協議書及增
  補協議書延長至九十二年六月三十日，而依原承購合約書第三條、第四條規定，被
  告應支付之買回價金為八千五百四十七萬九千九百五十一元，雙方乃於九十二年七
  月十日辦理結算，惟因協議書第一條將原承購合約書第三條（僅指原始投資部分）
  之股份總數誤載為四百零五萬二千一百三十六股，而將原承購合約書第四條（指現
  金增資部分）之股數列入，卻未將此部分被告應付之買回價金列入，致使伊僅取得
  原始投資部分之買回價金七千七千一十四萬五千八百二十七元，即將所持有全部頂
  倫公司股票提撥承銷，伊已於九十二年十月二十九日向被告撤銷系爭協議書中錯誤
  之意思表示，則被告就現金增資部分之四十七萬四千八百四十九股頂倫公司股票，
  並未履行買回義務應給付之款項八百三十三萬四千一百二十四元，係無法律上之原
  因受有相當於買回上開股票價金之利益云云，則為被告所否認，並以前揭情詞置辯
  。則本件兩造爭執之點首在原告主張系爭協議書有其主張之錯誤，其得撤銷該部分
  之意思表示，有無理由？
  (一)按意思表示之內容有錯誤，或表意人若知其事情即不為意思表示者，依民法第八
    十八條第一項前段之規定，表意人固得將其意思表示撤銷之，惟主張意思表示內
    容有錯誤之當事人，應就此項事實負舉證之責任。原告主張系爭協議書第一條關
    於所有股份四百零五萬二千一百三十六股之記載有錯誤，應係指不含現金增資股
    之原始投資股數四十七萬四千八百四十九股，已為被告所否認，自應由其舉證證
    明之。
  (二)經查，依原承購合約書第三條規定：「若頂倫公司於九十一年十二月三十一日前
    未能將本合約書買賣標的之頂倫公司股票經由財團法人中華民國證券櫃檯買賣中
    心開設之店頭市場或台灣證券交易所開設之集中交易市場公開出售時．．．乙方
    （即被告）同意於甲方（即原告）提出買回請求時，依下列所定條件向甲方買回
    頂倫公司之股份：一買回股權數：甲方所持有依本合約書第一條承購之頂倫公司
    股票二百萬股及嗣後配發股票股利之合計股權數。二買回期間及方式：若頂倫公
    司未如前述於九十一年十二月三十一日前上市或上櫃，甲方於三個月內得以書面
    要求乙方辦理買回本條第一項第一款股數，乙方應全數一次買回，絕無異議。三
    買回價金：甲方原始投資金額五千八百萬元，並以年利百分之八加計利息，期間
    自簽約之日起至乙方付款買回日止計算，但應扣除甲方持有頂倫公司股票期間所
    配發之現金股利」及第四條規定：「甲方持有頂倫公司股票期間因現金增資取得
    之股票，於甲方要求買回時，以其所繳股款按年複利合計百分之八計息，由乙方
    一併買回」，是倘若頂倫公司股票未能於九十一年十二月三十一日前上市或上櫃
    ，被告原應依上開規定買回原告原始投資及因現金增資取得之股票。
  (三)再依系爭協議書第一條：「緣甲乙雙方為承購頂倫公司股票並於八十八年七月二
    十一日訂定之股票承購合約書，以資共同遵行，惟乙方因預期頂倫公司股票已無
    法依原承購合約第三條之約定，於九十一年十二月三十一日前在中華民國證券櫃
    檯買賣中心所開設之店頭市場或台灣證券交易所所開設之集中市場公開買賣，故
    甲乙雙方同意就原承購合約第三條乙方應向甲方買回頂倫公司之所有股份共計四
    百零五萬二千一百三十六股之規定，協議更改為乙方應負責使頂倫公司股票於九
    十二年三月三十一日前，在中華民國證券櫃檯買賣中心所開設之店頭市場或台灣
    證券交易所所開設之集中交易市場上市，並為甲方於九十二年三月三十一日前，
    在中華民國證券櫃檯買賣中心所開設之店頭市場或台灣證券交易所所開設之集中
    交易市場，優先辦理公開承銷出售處分甲方所持有之上開頂倫公司全部股票」，
    及第六條：「甲乙雙方同意原承購合約於本協議書簽定且乙方完成前條履約保證
    手續後，提前終止」之規定，足見兩造簽訂系爭協議書之真意，係用以取代原承
    購合約書，自應以原告所持有之全部頂倫公司股票為契約之標的，當不可能僅就
    原始投資之股票為規定而不及於嗣後現金增資取得之股票，再綜觀系爭協議書共
    有七條款，僅第一條就契約標的之頂倫公司股票數額有所規定，益見該條所載被
    告應向原告買回頂倫公司之所有股份共計四百零五萬二千一百三十六股之規定，
    即為被告應買回之原告持有全部頂倫公司股數，該股數之記載應無錯誤可言。否
    則，如依原告所主張該股份應為原始投資之股數三百五十七萬七千二百八十七股
    ，則系爭協議書就現金增資股部分即未加規範，此與兩造簽署系爭協議書以處理
    系爭頂倫公司股票交易之本旨及目的顯有未合。又依原承購合約書第四條規定：
    「甲方持有頂倫公司股票期間因現金增資取得之股票，於甲方要求乙方買回時，
    以其所繳股款按複利合計百分之八計算，由乙方一併買回」，僅規定現金增資股
    部分被告亦應買回及其利息如何計算，至買回期間及方式、買回之執行等，仍應
    依第三條規定處理，是系爭協議書第三條所載「甲乙雙方同意就『原承購合約第
    三條』乙方應向甲方買回頂倫公司之所有股份共計四百零五萬二千一百三十六股
    之規定，協議更改為．．．」，應係就原承購合約書第三條於被告如何買回系爭
    頂倫公司股票之方式予以變更而已，尚難憑以認定系爭協議書之契約標的僅限於
    原始投資股份，進而推論其上所載四百零五萬二千一百三十六股份有誤。準此，
    原告主張系爭協議關於該股數之記載顯有錯誤，要非可取。
  (四)第查，系爭協議書之簽訂，業經兩造數次磋商、修改始達成合意，此有被告提出
    之電子郵件及所附協議書草稿在卷可稽（見本院卷第一０七至一二九頁），其中
    關於股份共計四百零五萬二千一百三十六股及出售價金總額不得低於七千五百九
    十八萬五千八百二十七元之記載均無變更，而兩造嗣後所簽增補協議書第三條規
    定：「甲方雙方九十一年十月三十日簽訂協議書中第三條所規定之實收金額，甲
    乙雙方同意變更為七千五百七十五萬七千八百八十七元加計本協議書第二條所約
    定之補貼款」，再次確認原告實收金額為系爭協議書第三條規定之金額加計補貼
    款，益證系爭協議書所載股份數額及出售金額並無錯誤。再者，系爭協議書第一
    條已變更原承購合約書第三條關於上市上櫃期限屆至應由被告買回原告持有頂倫
    公司股票之規定，改由被告應負責使頂倫公司股票於九十二年三月三十一日前上
    市上櫃，並為原告於該日前在店頭市場或集中交易市場優先辦理公開承銷出售處
    分原告所持有頂倫公司股票，且依系爭協議書第二條規定，出售價金總額不得低
    於七千五百九十八萬五千八百二十七元，而受頂倫公司委託辦理股票上櫃前公開
    銷售事宜之證券商，亦於九十一年十月三十日簽訂頂倫公司股票承銷價格計算書
    ，暫定承銷價格為每股二十元（見本院卷第一０五頁），堪認兩造於簽訂系爭協
    議書已為相當之計算並考量各項因素，以決定出售之最低總金額，且依系爭協議
    書第三條規定若扣除證券交易稅及一切相關支出後，原告實收被告處分頂倫公司
    股票之出售總金額低於七千五百九十八萬五千八百二十七元，則低於實收金額之
    差額應由被告負擔，是原告依系爭協議書所能取得之價金，已非如原承購合約書
    所約定之固定金額，原告經由公開承銷出售頂倫公司股票所得取得之價金，將隨
    市場承銷價格變動而有不同，只是被告應負責使原告取得至少七千五百七十五萬
    七千八百七十元之實收金額而已。而本件原告亦自承兩造已於九十二年七月十日
    辦理結算，原告所取得之七千七百一十四萬五千八百二十七元係將原告所持有頂
    倫公司股票提撥承銷及被告將不足額匯入所得（見本院卷第七一頁），足見被告
    已依系爭協議書履約完畢。此外，原告並未提出其他證據以證明系爭協議書關於
    股份數或金額之意思表示有錯誤，依前揭說明，原告主張撤銷其錯誤之意思表示
    ，即無足採。從而，原告依不當得利之法律關係請求被告返還相當於買回現金增
    資部分股票價金之利益，洵非有據。
五原告又主張如認本件無意思表示錯誤撤銷之問題，即屬學說上所謂公開之誤算，因
　兩造間規定被告應付之買回價金係按原告原始投資金額、現金增資所繳股款加計年
  息百分之八計算之利息，截至九十二年六月三十日止，其總金額為八千五百四十七
  萬九千九百五十一元，惟原告僅受領七千七百一十四萬五千八百二十七元，依兩造
  間合約，被告尚應給付八百三十三萬四千一百二十四元云云。經查，所謂計算錯誤
  分為隱藏性誤算及公開之誤算，前者僅為內心之計算而未成為意思表示之內容，屬
  於動機錯誤，後者則係指意思表示已將計算基礎告知相對人，惟計算之結果發生錯
  誤而言。本件原承購合約書於系爭協議書簽訂及被告完成履約保證手續後提前終止
  而失其效力，且兩造已另訂系爭協議書規範系爭頂倫公司股票之交易事宜，被告並
  已履行協議書所約定之義務已如前述，而系爭協議書並未表明計算之基礎，自無從
  推論被告應支付之買回價金為八千五百四十七萬九千九百五十一元，進而認定被告
  有短付八百三十三萬四千一百二十四元之情形，是原告此部分之主張亦無理由。
六綜上所述，原告主張系爭協議書之意思表示有錯誤，伊得撤銷該部分之意思表示，
  為不足採，被告抗辯系爭協議書之意思表示並無錯誤，伊已依約履行尚屬可信。從
  而，原告本於不當得利之法律關係請求被告給付八百三十三萬四千一百二十四元及
  自九十二年七月一日起算之法定遲延利息，即有未合，原告又依系爭合約請求被告
  給付價金八百三十三萬四千一百二十四元及自九十二年八月三十一日起算之法定遲
  延利息，亦非有據，均不應准許。
七又本件事證已臻明確，兩造其餘攻擊防禦方法及未經援用之證據，經本院斟酌後，
  認為均不足以影響本判決之結果，爰不一一論述，併此敘明。
八假執行之宣告：原告之訴既經駁回，其假執行之聲請即失所依據，應併予駁回。
據上論結，原告之訴為無理由，依民事訴訟法第七十八條，判決如主文。
中　　　華　　　民　　　國　　九十三　　年　　　六　　　月　　　十六　　日
                                        民事第四庭法      官  劉又菁
右為正本係照原本作成
如對本判決上訴，須於判決送達後廿日內向本院提出上訴狀
中　　　華　　　民　　　國　　九十三　　年　　　六　　　月　　  十七　　日
　                                                法院書記官　楊勝欽
